【裁判字號】    92,上易,1928
【裁判日期】    921128
【裁判案由】    竊盜
【裁判全文】
臺灣高等法院刑事判決                          九十二年度上易字第一九二八號
    上  訴  人  臺灣宜蘭地方法院檢察署檢察官
    被      告  甲○○
右上訴人因被告竊盜案件，不服臺灣宜蘭地方法院九十二年度易字第一六一號，中華
民國九十二年五月二十一日第一審判決（起訴案號：臺灣宜蘭地方法院檢察署九十二
年度偵字第七三九號）提起上訴，本院判決如左：
    主  文
上訴駁回。
    理  由
一、公訴意旨略以：被告甲○○曾於民國（下同）八十三年間，因違反麻醉藥品管理
    條例案件，經臺灣士林地方法院判處有期徒刑四月確定，於八十四年七月五日執
    行完畢，復於九十年間，因重利案件而經臺灣花蓮地方法院判處拘役五十五日確
    定，於九十年七月十三日易科罰金執行完畢，又於九十一年間，因傷害及違反家
    庭暴力防治法案件經本院分別判處有期徒刑三月及四月，應執行有期徒刑六月確
    定，另同年間再因侵占案件經本院判處有期徒刑三月確定，現執行中（未構成累
    犯），詎被告甲○○仍不知悛悔，竟意圖為自己不法之所有，於九十二年一月一
    日下午六時三十分許，在台北縣三重市○○○路與龍門路口附近，趁乙○○在小
    吃攤用餐而疏於注意之際，徒手竊取乙○○擺放在機車腳踏板上之藍色大背包一
    個，內有乙○○汽車駕照一張、健保卡一張、燦坤會員卡一張、日本職棒首戰紀
    念卡一張、三井威力卡一張及黑色皮夾一個等物。嗣於九十二年一月二十三日凌
    晨零時三十分許，在台北縣淡水鎮○○路二四０號二樓為警查獲，並當場扣得其
    所竊取之前述藍色大背包一個、乙○○駕照一張、健保卡一張、燦坤會員卡一張
    、日本職棒首戰紀念卡一張、三井威力卡一張及黑色皮夾一個等物，因認被告甲
    ○○涉有刑法第三百二十條第一項之竊盜罪嫌云云。
二、按犯罪事實應依證據認定之，無證據不得認定犯罪事實；又不能證明被告犯罪者
    ，應諭知無罪之判決；刑事訴訟法第一百五十四條第二項、第三百零一條第一項
    分別定有明文。又犯罪事實之認定，應憑真實之證據，倘證據是否真實尚欠明確
    ，自難以擬制推測之方法，為其判斷之基礎；而認定犯罪事實之證據係指足以認
    定被告確有犯罪行為之積極證據而言，該項證據自須適合於被告犯罪事實之認定
    ，始得採為斷罪資料，最高法院五十三年著有臺上字第六五六號、二十九年上字
    第三一０五號判例。且刑事訴訟上證明之資料，無論其為直接或間接證據，均須
    達於通常一般之人均不致有所懷疑，而得確信其為真實之程度，始得據為有罪之
    認定，若其關於被告是否犯罪之證明未能達此程度，而有合理懷疑之存在，致使
    無從形成有罪之確信，根據「罪證有疑，利於被告」之證據法則，即不得遽為不
    利被告之認定，亦有最高法院七十六年度臺上字第四九八六號判例可稽。所謂積
    極證據足以為不利被告事實之認定，依據最高法院七十六年臺上字第四九八六號
    判例意旨，係指據為訴訟上證明之全盤證據資料，在客觀上以達於通常一般之人
    均不致於有所懷疑，而得確信被告確曾犯罪之程度；若未達到此一程度，而有合
    理懷疑之存在時，即無從為被告有罪之確信；且認定犯罪事實應依證據，為刑事
    訴訟法所明定，故被告否認犯罪事實所持之辯解，縱屬不能成立，仍非有積極證
    據足以證明其犯罪，不能遽為有罪之認定，最高法院三十年上字第一八三一號判
    例參照。其以情況證據（即間接證據）斷罪時，尤須基於該證據在直接關係上所
    可證明之他項情況事實，本乎推理作用足以確證被告有罪，方為合法，不得徒憑
    主觀上之推想，將一般經驗上有利被告之其他合理情況逕予排除，此觀諸最高法
    院三十二年上字第六七號判例意旨自明。又告訴人之告訴，係以使被告受刑事訴
    追為目的，是其陳述是否與事實相符，仍應調查其他證據以資審認，亦有最高法
    院五十二年台上字第一三００號判例可資參酌。
三、公訴人認被告甲○○涉犯竊盜罪行，無非係以右揭犯行，業經被害人乙○○指訴
    綦詳，並有乙○○所出具之贓物認領保管單乙紙為其主要論據。
四、被告於本院審理時未到庭，其於原審時堅詞否認有竊盜之犯行，辯稱：伊沒有偷
    背包，伊是在查獲前二星期左右在三重大同公園的椅子看到背包，背包被打開來
    放置，伊見背包很新，將背包打開看，裡面有一個皮夾，內有會員卡、證件、紀
    念卡，沒有錢，伊覺得是被偷竊後丟在那裡的，因為附近沒有人，便撿起來使用
    ，因當時被通緝，所以將所有東西都留下來，但均未曾使用，後來在台北縣淡水
    鎮○○路○路咖啡被警查獲，伊是拾得乙○○之背包及其內證件等物，確實沒有
    偷竊乙○○之背包等語。
五、經查：本件被害人乙○○於警訊時固指稱：伊於九十二年元月一日十八時三十分
    許，與妻子騎乘機車至三重市○○○路與龍門路口附近的小吃攤吃東西，伊將機
    車停放於小吃攤附近，並將背包放在機車的腳踏板上，迨伊吃完東西欲騎乘機車
    時，始發現背包被竊走了等情，但並未目睹失竊之經過或行竊者為何人，是依被
    害人之指訴及前開贓物物品保管收據等，均僅能證明該背包遭竊之事實，尚不足
    以認定係被告所竊。又被告固自承該背包係伊在台北縣三重市大同公園的椅子撿
    到，並於九十二年一月二十三日凌晨零時三十分許，在台北縣淡水鎮○○路二四
    ０號Ｅ度空間咖啡網站內，遭警查獲等情，惟在一般社會生活經驗上，並不能排
    除係他人竊取棄置該處之可能，尚不足認定係被告所竊取，且被告拾得該背包後
    ，未將背包送交警察機關，逕自使用該背包，縱涉有刑法第三百三十七條侵占遺
    失物之罪嫌，惟其犯罪事實與公訴人擇為訴訟客體之社會事實非屬同一，本院自
    不得併予審究，應退回檢察官另為妥適之處理。此外，復查無其他積極證據足資
    證明被告涉有上開竊盜犯行，自屬不能證明被告犯罪。
六、原審因予諭知被告無罪之判決，經核尚無違誤，
七、公訴人上訴意旨略以：本件被害人乙○○所有而內放汽車駕照一張、健保卡一張
    、燦坤會員卡一張、日本職棒首戰紀念卡一張、三井威力卡一張及黑色皮夾一個
    等物之藍色大背包一個，確係被害人乙○○於民國九十二年一月一日下午六時三
    十分許，偕同其妻至台北縣三重市○○○路與龍門路口附近小吃攤用餐時，將該
    只大背包擺放在機車腳踏板上而遭竊等情，業據被害人乙○○於警訊時指述綦詳
    ，故被害人乙○○所有之前揭藍色大背包係遭竊，而非遺失，至為灼然。再者，
    被害人乙○○遭竊之前述財物，係被告於九十二年一月廿三日凌晨零時三十分許
    ，在台北縣淡水鎮○○路二四０號二樓經警緝獲時，當場為警查獲而扣得，此為
    被告甲○○所供認不諱。雖被告一再辯稱前述財物為其所拾獲，然被告非但無法
    舉證以實其說，且衡諸一般經驗法則，茍乙○○所有之前述大背包乃他人所竊，
    必將背包內之財物及相關證件逐一取出檢視，並將具有財產價值之財物或現金取
    走，然後將剩餘之物品隨意丟棄，焉有將其認為無用之駕照等證件全數放回藍色
    大背包內，再將之丟棄在公園內而由被告拾獲之可能？參以被告當時正因另案遭
    通緝，又焉有甘冒風險而在拾獲不具變現價值之乙○○所有汽車駕照等證件仍留
    存身邊之可能？故被告辯稱乙○○遭竊之藍色大背包乃其所拾獲云云，顯為卸責
    狡飾之詞，原審遽以採信被告之辯解，而認定被告所涉竊盜罪嫌不足，認事用法
    ，尚非允洽云云。
八、惟按取得贓物之原因甚多，諸如以搶奪、詐欺、拾得遺失物或故買、收受贓物等
    犯罪手段而取得，非僅只竊盜一端，且被告並無自證無罪之義務，自不能因被告
    無證據證明其取得贓物之來源，即推定被告涉犯本件竊盜之犯行。至公訴人雖又
    指稱衡諸一般經驗法則，茍乙○○所有之前述大背包乃他人所竊，必將背包內之
    財物及相關證件逐一取出檢視，並將具有財產價值之財物或現金取走，然後將剩
    餘之物品隨意丟棄，顯屬臆測之詞，自不足採為認定事實之基礎。公訴人猶執此
    ，指稱被告涉犯竊盜罪嫌云云，指摘原判決不當，核無理由，應予駁回。
據上論斷，應依刑事訴訟法第三百六十八條、第三百七十一條，判決如主文。
本案經檢察官曾忠己到庭執行職務。
中      華      民      國    九十二    年     十一     月    二十八    日
                              臺灣高等法院刑事第六庭
                                  審判長法  官  陳  春  秋
                                        法  官  高  明  哲
                                        法  官  洪  英  花
右正本證明與原本無異。
不得上訴。
                                        書記官  陳  威  霖
中      華      民      國    九十二    年     十二     月      一      日


司法院資訊處製作；財團法人民間司法改革基金會備份。
